ACORDAO-COMPLETO-2576520

ACÓRDÃO 1735/2023 ATA 4/2023 - SEGUNDA CÂMARA

VISTOS, relatados e discutidos estes autos de concessão de pensão militar do Comando do Exército;
ACORDAM os Ministros do Tribunal de Contas da União, reunidos em sessão da Segunda Câmara, diante das razões expostas pelo Relator, com fundamento no art. 71, inciso III, da Constituição Federal e nos arts. 1º, inciso V, 39, inciso II, e 45 da Lei 8.443/1992, em:
9.1. considerar legais e conceder o registro aos atos de pensão militar instituídos por Kleber Rollin Pinheiro, Americo Lopes Teixeira, José Chrysostomo Filho e Alcides Teixeira de Araujo;
9.2. considerar ilegal o ato de pensão militar instituída por João Alceu Bantim, em favor de Francisca Moreira Bantim, negando-lhe o registro;
9.3. dispensar o ressarcimento das quantias indevidamente recebidas de boa-fé pelas interessadas, consoante o Enunciado 106 da Súmula de Jurisprudência deste Tribunal;
9.4. com base no art. 45 da Lei 8.443/1992, determinar ao Comando do Exército que:
9.4.1. faça cessar, no prazo de 15 (quinze) dias, contado a partir da ciência desta deliberação, os pagamentos decorrentes do ato impugnado, sob pena de responsabilidade solidária da autoridade administrativa omissa, consoante disposto nos arts. 71, inciso IX, da Constituição Federal e 262 do Regimento Interno desta Corte;
9.4.2. dê ciência do inteiro teor deste Acórdão à Sra. Francisca Moreira Bantim, encaminhando ao TCU, no prazo de 30 (trinta) dias, comprovante da data de ciência pela interessada, nos termos do art. 4º, § 3º, da Resolução-TCU 170/2004;
9.4.3. apresente à Sra. Francisca Moreira Bantim o direito à opção pelo recebimento da pensão militar, vedada a acumulação com a pensão militar que recebe do Comando da Marinha, na condição de filha de militar falecido em 1/12/1957;
9.4.4. somente reabilite o pagamento da pensão caso haja renúncia expressa à outra pensão militar e comprovante de sua cassação pelo Comando da Marinha;
9.5. esclarecer ao Comando do Exército, com supedâneo no art. 262, § 2º, do Regimento Interno, que a concessão considerada ilegal poderá prosperar mediante a emissão e o encaminhamento a este Tribunal de novo ato concessório, escoimado da irregularidade apontada nestes autos;
9.6. determinar à Sefip que monitore o cumprimento das medidas acima e adote as demais providências pertinentes.

Pensão militar emitidos pelo Comando do Exército, instituídas por Kleber Rollin Pinheiro, João Alceu Bantim, Americo Lopes Teixeira, José Chrysostomo Filho e Alcides Teixeira de Araujo, e submetidos, para fins de registro, à apreciação do Tribunal de Contas da União.

Segunda Câmara

Comando do Exército.

3. Interessados/Responsáveis:
3.1. Interessados: Eliane Falcao Chrysostomo (XXX.025.307-XX); Francisca Moreira Bantim (XXX.484.317-XX); Ocirema Mattoso Teixeira (XXX.268.827-XX); Regina Coeli Rollin Pinheiro (XXX.834.627-XX); Sonia de Araujo Von Zuben (XXX.167.417-XX); Yeda Moraes de Araujo (XXX.304.907-XX).

13.1. Ministros presentes: Augusto Nardes (na Presidência), Aroldo Cedraz e Antonio Anastasia (Relator).
13.2. Ministro-Substituto convocado: Marcos Bemquerer Costa.

ANTONIO ANASTASIA

Trata-se de atos de concessão da pensão militar emitidos pelo Comando do Exército, instituídas por Kleber Rollin Pinheiro, João Alceu Bantim, Americo Lopes Teixeira, José Chrysostomo Filho e Alcides Teixeira de Araujo, e submetidos, para fins de registro, à apreciação do Tribunal de Contas da União (TCU) , de acordo com o art. 71, inciso III, da Constituição Federal. 
2. 	Reproduzo a seguir o pronunciamento emitido pelo Ministério Público de Contas, conforme parecer de lavra do Procurador Júlio Marcelo de Oliveira (peça 11) :
"Trata-se de processo consolidado com cinco atos de pensões militares deferidas pelo Comando do Exército, que receberam pareceres pela legalidade do controle interno e da Sefip.
A pensão em favor de Francisca Moreira Bantim, na qualidade de viúva de João Alceu Bantim, foi instituída em 5/7/2003 (peça 4) .
Consultas aos sistemas de informações do Tribunal de Contas da União, acerca de pensionistas da Administração Pública Federal, revelam que a interessada, além do benefício em apreço, recebe pensão militar do Comando da Marinha, na condição de filha de militar falecido em 1/12/1957.
De acordo com o art. 29 da Lei 3.765/1960, em sua redação original, norma que dispõe sobre a concessão de pensões militares:
'Art. 29. É permitida a acumulação:
a)  de duas pensões militares;
b)  de uma pensão militar com proventos de disponibilidade, reforma, vencimentos, aposentadoria ou pensão proveniente de um único cargo civil.'
Com a edição da MP 2.215-10/2001, contudo, este artigo passou a dispor o seguinte:
'Art. 29. É permitida a acumulação:
I - de uma pensão militar com proventos de disponibilidade, reforma, vencimentos ou aposentadoria;
II - de uma pensão militar com a de outro regime, observado o disposto no art. 37, inciso XI, da Constituição Federal.'
A partir da entrada em vigor da MP 2.215-10/2001, a acumulação de duas pensões militares passou a não mais encontrar amparo legal. Desse modo, a situação da interessada é irregular, pois um dos benefícios foi instituído após a data de vigência da referida medida provisória.
No âmbito desta Corte de Contas, a jurisprudência é pacífica no sentido de considerar essa espécie de acumulação indevida, conforme se observa do voto condutor do Acórdão 8706/2021-TCU-Primeira Câmara:
'2. Diante dos elementos constantes dos autos e da legislação pertinente, concordo com a sinalização da unidade instrutiva, ratificada pelo Ministério Público junto a esta Casa, quanto à presença de ilegalidade no ato de reversão da pensão militar instituída por José Adelário Barreto em favor de Maria Julieta Barreto Burgos, tendo em vista a identificação de que esta última, além do referido benefício instituído por seu falecido pai (peça 10) , também percebe outra pensão militar, instituída por seu falecido marido (peça 11 - referente ao ato Sisac nº 10637508-08-1999-000863-7/1999, autuado no TC-Processo Processo 001.400/2002-3 e considerado legal na sessão de 28/11/2002 da 2ª Câmara) , o Sr. Luiz Carlos Burgos, extrapolando, portanto, os limites de acumulação estabelecidos pelo art. 29 da Lei 3.765/1960, na redação a ele conferida pela Medida Provisória 2.215-10/2001 (sob cuja vigência verificou-se, em 30/3/2014 - vide peça 18 -, o óbito da beneficiária da ordem anterior que deu ensejo ao ato de reversão ora examinado) , conforme reconhecido pela própria interessada (peça 8) e consoante reiterada jurisprudência desta Corte (tais como, apenas para citar alguns exemplos, da 1ª Câmara os Acórdãos 8411/2020, Relator Ministro-Substituto Weder de Oliveira, 8586/2020, Relator Ministro Vital do Rêgo, e 8153/2021, de minha relatoria; e na 2ª Câmara os Acórdãos 2124/2021, Relator Ministro Raimundo Carreiro, 5920/2021, Relator Ministro Aroldo Cedraz, e 7648/2021, Relator Ministro-Substituto Marcos Bemquerer Costa) .
3. Assim, o ato de pensão militar constante da peça 12 não poderá prosperar nos moldes em que concedido, sem prejuízo de que novo ato seja encaminhado ao Tribunal para oportuna deliberação, sendo que, na hipótese, o saneamento do ato dependerá da opção da interessada por uma das duas pensões militares que atualmente percebe.'
O ato foi encaminhado pelo controle interno em 15/7/2019, de modo que não houve o decurso do prazo de cinco anos previsto pelo Supremo Tribunal Federal, no âmbito do RE 636.553, para a apreciação de atos de natureza complexa, por parte deste Tribunal.
Ante o exposto, o Ministério Público de Contas manifesta-se pela ilegalidade e negativa de registro do ato da pensão militar instituída por João Alceu Bantim (peça 4) e aquiesce à proposta oferecida pela Sefip, quanto às demais concessões."
3.	É o Relatório.

não há

Procurador Júlio Marcelo de Oliveira.

PENSÃO MILITAR. ACUMULAÇÃO IRREGULAR DE BENEFÍCIOS PENSIONAIS. ILEGALIDADE. NEGATIVA DE REGISTRO. DETERMINAÇÕES.

PENSÃO MILITAR (PMIL)

Unidade de Auditoria Especializada em Pessoal (AudPessoal).

Em exame atos de pensão militar concedidas pelo Comando do Exército, instituídas pelos Srs. Kleber Rollin Pinheiro, João Alceu Bantim, Americo Lopes Teixeira, José Chrysostomo Filho e Alcides Teixeira de Araujo, e submetidos, para fins de registro, à apreciação do Tribunal de Contas da União (TCU) , de acordo com o art. 71, inciso III, da Constituição Federal. 
2.	A partir das críticas automatizadas aplicadas aos atos em questão, a Secretaria de Fiscalização de Pessoal (Sefip) não apontou irregularidades, conforme instrução à peça 9. O Ministério Público de Contas, conforme o parecer juntado à peça 11, indicou acúmulo irregular de duas pensões militares por parte da Sra. Francisca Moreira Bantim, beneficiária do Sr. João Alceu Bantim (peça 4) . 
3.	Conforme dados dos sistemas de informações do Tribunal de Contas da União, a interessada, além do benefício em apreço, recebe pensão militar do Comando da Marinha, na condição de filha de militar falecido em 1/12/1957.
4.	Como bem registrado pelo Ministério Público junto ao TCU, a situação da Sra. Francisca Moreira Bantim fere o inciso II do art. 29 da Lei 3.765/1960, com a redação dada pela MP 2.215-10, de 31/8/2001, in verbis:
Art. 29. É permitida a acumulação: 
I - de uma pensão militar com proventos de disponibilidade, reforma, vencimentos ou aposentadoria; 
II - de uma pensão militar com a de outro regime, observado o disposto no art. 37, inciso XI, da Constituição Federal. 
5.	Para interpretar o dispositivo legal, é de rigor a seguinte lição de Hermenêutica de Carlos Maximiliano:
As disposições excepcionais são estabelecidas por motivos ou considerações particulares, contra outras normas jurídicas, ou contra o Direito comum; por isso não se estendem além dos casos e tempos que designam expressamente (grifos acrescidos) (in Hermenêutica e Aplicação do Direito, 15ª ed., Rio de Janeiro: Forense, 1995, p. 227) .
6.	Portanto, conforme assente na doutrina, a regra é a inacumulabilidade de benefícios, face à previsão normativa que permite a percepção cumulada, de forma excepcional. 
7.	No que diz respeito à pensão militar, a redação original do art. 29 da Lei 3.765, de 4/5/1960, previa a acumulação de duas pensões militares ou de uma pensão militar com proventos de disponibilidade, reforma, vencimentos, aposentadoria ou pensão proveniente de um único cargo civil. Cabe destacar que o óbito do instituidor ocorreu em 5/7/2003, após a mencionada MP 2.215/2001, já vigente a nova redação, portanto considero ilegal a acumulação dos benefícios pensionais.
8.	Finalmente, como o ato foi enviado ao TCU em 15/7/2019, portanto há menos de 5 (cinco) anos, pode ser apreciado sem a necessidade de prévia oitiva da interessada, nos termos do Acórdão 587/2011-TCU-Plenário, Relator Min. Valmir Campelo. 
9.	Diante das considerações aqui alinhadas, Voto no sentido de que esta Segunda Câmara adote a proposta de Acórdão que ora submeto à apreciação.
TCU, Sala das Sessões, em 7 de março de 2023.
ANTONIO ANASTASIA 
Relator